【裁判字號】    98,上更(二),143
【裁判日期】    981209
【裁判案由】    強盜
【裁判全文】
臺灣高等法院刑事判決             98年度上更(二)字第143號
上  訴  人
即  被  告  甲○○
選任辯護人  陳明暉  律師
            簡泰正  律師
上列上訴人即被告因強盜案件，不服臺灣宜蘭地方法院96年度訴
字第136號，中華民國96年9月10日第一審判決（起訴案號：臺灣
宜蘭地方法院檢察署96年度偵字第1229號），提起上訴，本院判
決後，經最高法院第二次發回更審，更為判決如下：
    主  文
原判決撤銷。
甲○○犯結夥三人以上攜帶凶器於夜間侵入住宅強盜罪，累犯，
處有期徒刑柒年陸月。手銬壹副沒收之。
    事  實
一、甲○○前因竊盜案件，經本院以89年上易字第2590號判處有
    期徒刑8月確定；再因竊盜案件，經臺灣桃園地方法院以91
    年度易字第1036號判處有期徒刑10月確定，上開二判決接續
    執行，於民國93年1月7日假釋出監，同年2月4日假釋期滿執
    行完畢。詎其猶不知悔改，因與丙○○於玩賭時發生口角不
    悅，即於95年3月13日凌晨3時許，招來綽號「臭弟」及二名
    均不詳姓名年籍之成年男子，共同基於意圖為自己不法所有
    之犯意聯絡，由綽號「臭弟」與其他二名男子各持手槍一支
    （未扣案，並無積極證據證明具有殺傷力），至桃園縣楊梅
    鎮○○街40巷8號6樓其與友人郭志豪、丙○○分房居住之租
    屋處，趁丙○○、郭志豪及其女友丁○○分別於房內，另郭
    志豪友人乙○○偕其女友己○○於客廳看電視之際，分由「
    臭弟」與其中一名男子先撞開丁○○、郭志豪房門，侵入丁○○、郭志豪房間內，以棉被蓋住丁○○、郭志豪，喝令不
    要亂動，以此脅迫方式，至使丁○○、郭志豪不能抗拒，另
    由甲○○與其餘一名男子侵入丙○○房間內，先以甲○○所
    有之手銬銬住丙○○左手，甲○○即持丙○○房間內木棍一
    支毆打丙○○，丙○○旋即反抗，另一名持槍男子即持槍喝
    令丙○○「你再動，我就開槍」等語，致丙○○不敢再為反
    抗，任由甲○○與該男子聯手毆打丙○○身體，造成丙○○
    受有背部多處瘀傷、頸部多處瘀傷、頭部挫傷併裂傷及破皮
    、雙手前臂挫傷、瘀傷傷害後（傷害部分業據丙○○撤回告
    訴），再將丙○○帶至丁○○、郭志豪房間內，甲○○、「
    臭弟」及另二名不詳姓名男子即在分別在該二人房間內搜刮
    財物，嗣於丙○○放置於房間地上牛仔褲內拿取新台幣（下
    同）4萬元，自丁○○、郭志豪房間內拿取丁○○手錶2只、
    現金約40萬元、飾品、手機，郭志豪手錶5只、金項鍊1條等
    物後，始行離去。
二、案經桃園縣警察局龜山分局報請臺灣桃園地方法院檢察署檢
    察官呈請臺灣高等法院檢察署檢察長令轉臺灣板橋地方法院
    檢察署檢察官偵辦後，再由臺灣板橋地方法院檢察署檢察官
    呈請臺灣高等法院檢察署檢察長令轉臺灣宜蘭地方法院檢察
    署檢察官偵查起訴。
    理  由
壹、程序事項：
  一、按刑事訴訟法第156條第1項規定：被告之自白，非出於強
      暴、脅迫、利誘、詐欺、疲勞訊問、違法羈押或其他不正
      之方法，且與事實相符者，得為証據。本案被告稱其於警
      局應訊時遭被害人丙○○毆打，故該警訊自白非出其自由
      意志，然查，被告於警員借訊僅自白與「臭弟」等三人以
      手銬銬住並毆打丙○○，及搜刮財物為三友人所為，實際
      搶得財物若干其不清楚，然其有分得五萬餘元，是其並未
      自白強盜犯行，且警訊亦載明丙○○於指認時，趁警方不
      及反應即上前以拳毆打成傷，警員詢其是否提起傷害告訴
      ？亦陳稱暫不提告，此有其於95年5月2日至下午5時59分
      之警訊調查筆錄在卷可按(見偵卷第6頁)，核與製作筆錄
      員警陳宗閔、蔡崇輝於本院更一審結証被告製作筆錄前因
      被害人過於激動趁其不注意打被告，即遭制止，然嗣之筆
      錄確係出其自由意志所為，渠亦有詢被告是否提告等情均
      相一致，且參以被告於同日返所前，經內勤檢察官於下午
      8時15分詢問借提有無被刑求或不法取供？亦答稱：沒有
      ，但有被被害人打，及警詢均屬實，本案是因賭債及房租
      起糾紛，甚於檢察官亦詢其是否為提傷害告訴時，反問會
      不會很麻煩（見板檢95聲11影卷第19頁），益足証其前揭
      警訊雖曾經被害人毆打，然仍係出其自由意志所為，是該
      自白應有証據能力，得為証據，被告辯稱非其自由意志所
      陳，顯無足採。
  二、次按刑事訴訟法第159條第1項規定：「被告以外之人於審
      判外之言詞或書面陳述，除法律有規定者外，不得作為證
      據」；其立法本旨係以證人於審判外之言詞或書面陳述，
      屬於傳聞證據，此項證據，當事人無從直接對於原供述者
      加以詰問，以擔保其真實性，法院亦無從直接接觸證人而
      審酌其證言之憑信性，違背直接審理及言詞審理之原則，
      除具有必要性及信用性情況之除外者外，原則上不認其有
      容許性，自不具證據能力；至所謂具有必要性及信用性情
      況者，例如刑事訴訟法第159條之1、之2、之3、之4、之5
      情形，仍例外認其有證據能力，然此乃係指法院未於審判
      期日傳喚相關證人到庭，案件僅能依靠該等證人於審判外
      之陳述以為判斷之情形，始需就該等審判外供述證據嚴格
      依照刑事訴訟法第159條之1至之5所定要件一一檢視各該
      證人之供述，作為證據之資格。倘法院已經依據當事人聲
      請傳喚證人到庭接受檢辯雙方之交互詰問，則法院既已透
      過直接、言詞審理方式檢驗過該證人之前之證詞，當事人
      之反對詰問權亦已受到保障得以完全行使之情況下，該等
      審判外證據除有其他法定事由（例如：非基於國家公權力
      正當行使所取得或私人非法取得等，而有害公共利益，即
      以一般證據排除法則為判斷），應認該審判外供述已得透
      過審判程式之詰問檢驗，而取得作為證據之資格，亦即其
      審判外供述與審判中供述相符部分，顯然已經構成具備可
      信之特別情狀，當然有證據資格（可據以強化該證人供述
      之可信度），其不符部分，作為檢視審判中所為供述可信
      與否之彈劾證據，當無不許之理。甚者，其不符部分倘係
      於司法警察、檢察事務官調查中之供述，作為認定被告犯
      罪與否或不構成犯罪與否之證據，亦僅需依照刑事訴訟法
      第159條之2規定，斟酌其審判外供述作成外部環境、製作
      過程、內容、功能等情況認為之前供述較為可信，即可取
      得證據之資格，而作為認定事實之證據資格（最高法院94
      年度台上字第2507號、95年度台上字第2515號判決同此見
      解）。再按刑事訴訟法第159條第1項規定：「被告以外之
      人於審判外之言詞或書面陳述，除法律有規定者外，不得
      作為證據」，被告以外之人於檢察事務官、司法警察官或
      司法警察調查中所為之陳述，基於實體發現真實之訴訟目
      的，依同法第159條之2規定，如與審判中之陳述不符時，
      經比較結果，其先前之陳述，相對「具有較可信之特別情
      況」，且為證明犯罪事實存否所「必要」者，係指陳述是
      否出於供述者之真意、有無違法取供情事之信用性而言，
      故應就調查筆錄製作之原因、過程及其功能等加以觀察其
      信用性，據以判斷該傳聞證據是否有特別可信之情況而例
      外具有證據能力（最高法院94年度台上字第629號判決亦
      同此意旨）。經查，本件證人丙○○、丁○○經原審及本
      院於審判期日傳喚到庭與被告行交互詰問程序，直接言詞
      審理檢視其證詞，已予被告程序權利之保障。故證人丙○○、丁○○於警詢之供述，對於被告當然已取得作為證據
      之資格。其中相符部分，自有證據能力，而得為補強其審
      理中之證詞；另不符部分，本院斟酌證人丙○○、丁○○
      於前開警詢筆錄製作之過程，並無筆錄製作過程有何違法
      或不當取得之情形，是其警詢證述內容之形成，顯係出於
      自由意志而為證述。揆諸前揭說明，證人丙○○、丁○○
      於警詢中之證言，就警詢筆錄製作之過程加以觀察具特別
      信用性，且為比對卷內其他證據之憑信性及證明犯罪事實
      存否所「必要」(詳後述實體事項理由)，依上揭規定，應
      認丙○○、丁○○警詢與審理中證言不符部分亦具有證據
      能力。又被告以外之人於偵查中向檢察官所為之陳述，除
      顯有不可信之情況者外，得為證據，刑事訴訟法第159條
      之1第2項定有明文。經查，證人廖連麗雲於95年10月23日
      檢察官偵訊時所為之供述（見偵15943卷第79-80頁），固
      為被告以外之人於審判外之言詞陳述，惟業經具結在卷(
      見同偵卷第81頁)，與法定要件相符；且核其陳述時之外
      在環境及情況，亦查無顯有不可信之情況；故證人廖連麗
      雲於審判外之偵訊證詞，揆諸上揭規定，乃傳聞證據之例
      外情形，自有證據能力。
  三、又被告以外之人於審判外之陳述，雖不符前4條之規定，
      而經當事人於審判程序同意作為證據，法院審酌該言詞陳
      述或書面陳述作成時之情況，認為適當者，亦得為證據；
      當事人、代理人或辯護人於法院調查證據時，知有第15
      9條第1項不得為證據之情形，而未於言詞辯論終結前聲明
      異議者，視為有前項之同意；刑事訴訟法第159條之5定有
      明文。此乃第159條第1項所容許，得作為證據之例外規定
      之一。經查，檢察官、被告及辯護人就本判決下引之證據
      ，均表示同意作為證據(見本院更(二)卷第40背面、41頁)，
      復於言詞辯論終結前，均未聲明異議，是依上開說明，自
      均有證據能力。
乙、實體部分：
  一、訊據上訴人即被告甲○○，固坦承於95年3月13日凌晨3時
      許，與「臭弟」及二名男子一同至桃園縣楊梅鎮○○街40
      巷8號6樓租屋處，由其與其中一位男子共同進入丙○○房
      間內共同毆打丙○○，並以手銬銬住丙○○後，將丙○○
      帶至丁○○、郭志豪房間內，並於事後分得5萬元等情，
      惟矢口否認有共同強盜犯行，並辯稱：毆打並叫丙○○去
      郭志豪的房間後，由臭弟等人看管他們，伊即返回自己房
      間整理物品，收拾好東西後即與女友及友人一起離去，不
      知其他人有搜刮財物云云。惟查：
    (一)、被告於事實欄所載之時地，對於被害人丙○○施暴並以
        手銬限制其活動自由，事後並分得5萬元之情，業據被
        告於警詢中坦承：伊找3名朋友去租處打丙○○，當時
        丙○○睡覺，伊至床上以拳頭毆打丙○○，因見丙○○
        要反抗，即至客廳電視櫃下方拿手銬銬住丙○○雙手，
        至他無法反抗後，再以棍子敲打丙○○至棍子斷掉為止
        .. ..事後伊朋友有拿5萬多元予伊...打完丙○○後有
        拿走約20多萬元及幾支手機，詳細金額伊不清楚等語(
        見偵11799卷第5、6頁)，又於偵查中供承：伊等4人一
        起進入屋內，...其中一人到丙○○房間，丙○○在睡
        覺，伊先用拳頭打，後來再拿棍子打，...把丙○○推
        倒後，即去外面拿手銬銬住丙○○，丙○○被銬住後即
        未反抗，伊即一個人打丙○○....後來「臭弟」有拿給
        伊5萬元花用等語(見偵1594 3卷第11、12頁)，再於原
        審準備程序為上開相同供述外，另供述：伊拿手銬將丙○○銬住，叫丙○○去郭志豪房間等語（見原審卷第31
        頁)，而證人即被害人丙○○就被害之情節證述：是日
        伊於睡夢中遭被告夥同三名歹徒先以手銬銬住方驚醒，
        旋遭持木棍毆打，雖有反抗，然因遭歹徒以搶指喝令再
        反抗即予射殺，只得任由毆打，嗣並被帶往郭志豪房內
        ，被告4人即於渠二房內搜刮財物，俟至被告等人離去
        後，發現其房內牛仔褲口袋內現金4萬元已遭搜刮等語
        (見偵11799卷第17、18、偵159 43卷第38、39頁、原審
        卷第125-134頁、本院更(一)第228頁背面)，又證人丁○○亦證述：本案發生時伊在房內睡覺，突遭被告與另三
        名歹徒將房門踹開，有2名伊不認識之歹徒持槍拿棉被
        蓋住伊與郭志豪...伊聽到隔壁丙○○遭木棍毆打聲音
        ，之後丙○○雙手遭手銬銬住被帶到伊房間看管...歹
        徒有持槍，抽屜內40萬元及手錶、手機、首飾及包包均
        被拿走，丙○○說他幾萬元被拿走，阿強(指郭志豪)手
        錶、項鍊也被拿走...等語(見偵11799卷第27頁、偵159
        43卷第40頁、原審卷第203、204、211頁)，另位在場證
        人郭志豪亦同證述：伊與丁○○在房內睡覺，突然間有
        人撞門進來要伊蓋住棉被不要動，外面聲音好像在打架
        ，裏面之人有搥伊一拳要求低頭不能動，後來有發現丁○○向她母親借，放在抽屜內之40萬元不見了，進伊房
        間的有2位，丙○○後來被帶到伊房間內等語(見本院更
        (一)卷第145-147頁)，觀之上開證人丙○○、丁○○及郭
        志豪所證(含證人丙○○、丁○○之警詢證詞)，就被告
        與3名姓名不詳之人進內屋內，持槍脅迫丁○○與郭志
        豪，並毆打丙○○及搜刮財物之情節大致相符，甚且證
        人即在上開處所客廳之乙○○亦證述：被告與2、3人一
        起進來，並進入丙○○房間，就聽到叫聲等語（原審卷
        第196-197頁），此與被害人丙○○上述所證遭毆打之
        內容一致，且丙○○因此受有背部多處瘀傷、頸部多處
        瘀傷、頭部措傷併裂傷及破皮、雙手前臂挫傷、瘀傷之
        傷害，亦有天成醫院診斷證明書及照片（見偵11799卷
        30-32頁）等在卷可按，是被告上開坦承毆打丙○○並
        限制其行動之自白，堪認屬實，應可採信。次查，被告
        所自承事後獲得5萬元，而證人丙○○、丁○○、郭志
        豪已結證證明有如事實欄所載財物損失，足見被告夥同
        不詳姓名之「臭弟」等人毆打丙○○及以槍枝脅迫被害
        人丙○○、丁○○、郭志豪等人不得任意反抗及限制渠
        等之行動，係為搜刮被害人等之財物已明，否則豈有於
        上開犯完成後，突獲不法利益之理，是被告與另3名共
        犯有強盜之不法犯行已甚明確。至於被告所述強盜所得
        為20多萬元，雖與證人丁○○、郭志豪所證之40萬元不
        符，然被告亦供稱其不知確切之數額(見偵11799卷第6
        頁)，而證人丁○○、郭志豪遭強盜所損失之金額之陳
        述40萬元既屬一致，復與其金錢之來源廖連麗雲所證相
        符(詳後述)，自堪認定本件丁○○所損失之金錢為40萬
        元。又被告雖否認上開警詢所陳有拿取20餘萬元之供述
        ，然被告於警詢上開自白，係被告於警詢時自行陳述「
        (問:沒有持手槍?阿有拿走財物哦?拿多少?)被告:20多
        萬，還有一些錢我不知道。(問:你知道是20幾萬，但是
        詳細數字你不知道哦?那有拿手機嗎?)被告:應該有...
        」，業據本院勘驗被告之警詢錄音帶，製有勘驗筆錄可
        憑(見本院更(二)卷第70頁)，是被告否認警詢筆錄之真正
        ，自非可採，應先予說明。
    (二)、被告雖辯稱伊未拿取被害人丙○○、丁○○、郭志豪等
        人之財物，且因與丙○○有財物糾紛云云。然：
      1、被告就上開對於丙○○強暴犯行，先後陳稱：因幾天
         前為賭博事情起爭吵，故找人去打（見偵11799卷第5
         頁）、本案因賭博與房租而起（見聲卷第19頁）、當
         天晚上與丙○○有賭博糾紛（見偵15943卷第11頁）、
         因丙○○賭輸4、5萬元不認帳之賭博糾紛（見原審卷
         第31頁）、因有賭博糾紛，純粹為要去打丙○○（見
         本院上訴卷第87頁）云云，先後陳述均非一致，已有
         可議。且就被告所辯房租糾紛一節，業據證人郭志豪
         證稱：上開住所係有綽號小薇之人為伊所租...丙○○
         是後來借住，先預付2個月房租，住不到1個月即發生
         本案等語(見本院更(一)卷第226頁)，核與被害人丙○○
         所述：房租是郭志豪給付予房東...伊係借住等語（見
         原審卷第12 5頁、本院更(一)卷第226頁)相符，可知本
         案發生之地點係由證人郭志豪所承租並將其中一房間
         出借予丙○○，則被告所辯因房租而起爭執之情，即
         難認屬實。另就被告所辯賭債糾紛之情，亦與被害人
         丙○○先後於95年4月28日及同年5月2日於警詢所證：
         與甲○○無金錢糾紛等語不符（見偵卷第18、20頁)，
         證人丙○○復於偵查中證述：伊與被告無冤無仇，之
         前與被告住一起，他即串通外人來強盜伊等之財物等
         語（見偵15943卷第39頁)，更於審判中結證：伊與被
         告間無賭債糾紛，是因為賭博而發生口角，被告毆打
         伊時係因為口角關係等語（見原審卷第125、126頁)，
         核與証人乙○○聽聞丙○○被打，是因為與被告有口
         角（見原審卷第201頁審判筆錄）相符，足認被告與證
         人丙○○僅有因賭博情事而生口角，惟非屬賭債糾紛
         之事。況被告如係為取回對於丙○○所欠賭債，何以
         除丙○○之金錢外，復將銬住丙○○雙手帶至證人丁○○、郭志豪房間看管，並強取無任何財物糾紛證人
         丁○○、郭志豪之財物(詳後述)，是被告所辯因與丙○○有賭債而犯本案，要難採信。又證人丙○○於警
         詢、偵查及原審中已證述與被告並無賭債糾紛，已如
         上述，更於原審明確結證：警詢及偵查所言均實在等
         語（見原審卷第134頁)，顯見證人丙○○受事實欄所
         載之侵害，非與被告有財物糾紛。雖證人丙○○於本
         院改詞證稱：伊係挾怨報復，被告搶錢部分不是事實
         ...與被告有房租或賭債之糾紛，因為房租都是被告在
         繳云云(見本院更(一)卷第97頁、更(二)卷第150頁背面)，
         然就積欠賭債部分，丙○○於96年7月9日原審審理時
         既已證述：伊忘記當時在吵什麼，應該是賭博金錢方
         面，伊忘記是否欠他，還是他欠伊等語（見原審卷第
         126頁背面)，反卻於本案發生後已逾2年餘之時間，於
         97年10月29日本院更一審審理時證稱：有欠他賭債，
         欠多少不知道云云(見本院更(一)卷第226頁背面)，是被
         告就時間之久遠反能就事實之陳述更為清楚，顯已違
         反一般經驗法則。又本件房租係由證人郭志豪所給付
         ，已認定如上，復為證人丙○○於原審證述無訛(見原
         審卷第125頁)，而證人丙○○卻於本院就被告毆打之
         原因，證述：為了房租或賭債問題，因為房租都是被
         告繳云云（見本院更(二)卷第150頁背面)，則證人就此
         之陳述，顯與事實有違。徵之證人丙○○就此與事實
         不符之證述，反卻與被告辯稱有房租或賭債之糾紛之
         情一致，顯見證人丙○○於本院所證被告侵害之原因
         ，係為呼應被告之辯解。再參諸證人丙○○遭強盜4萬
         元部分，業據其於警、偵訊及原審法院均指証雖非親
         見被告等人搜刮，但確有4萬元不見一節，則自始一致
         ，甚至於本院更一審亦稱：不知褲袋內4萬元如何丟掉
         ？但確定在其睡覺前還在...被打是事實，口袋內4萬
         元不見也是事實等語(見本院更(一)卷第97背面、228背
         面頁)，然證人丙○○於本院98年9月9日就被盜4萬元
         之情卻證述：案發後一、二十日，伊女性友人即在上
         址房間找到該4萬元云云(見本院更(二)卷第151頁)，則
         以證人丙○○於本院更一審97年8月14日審理時，即已
         翻異證詞為有利於被告之證詞謂：被告搶錢部分不是
         事實云云(見本院更(一)卷第97頁)，而依證人丙○○於
         本院所述尋回金錢之時間應係在95年3月底，果如證人
         丙○○所陳係為報復始於警詢及偵查為不實之指控，
         則證人丙○○既已自本院更一審為被告有利之證述，
         何以其於97年8月14日及同年10月29日審理做證時，未
         說明上述尋回金錢之情，甚至再於97年10月29日審理
         中交互詰問時再次強調4萬元不見之事實(見本院更(一)
         卷第228頁背面)，足見證人丙○○於本院所證在原處
         尋回4萬元之情，係為被告脫罪所為，要非可採。從而
         ，證人丙○○上開與被告有房租及賭債糾紛，被告未
         拿取4萬元之證詞既不可採，所稱係為報復始與丁○○
         在警詢前約定將本案為嚴重之指控，均不足為有利被
         告之認定。綜上所述，被告上開所辯，與事實不符，
         應屬託詞，難以採信。至於本件在場證人即被告之女
         友戊○○業已死亡，有戶籍資料在卷可採(見本院更(二)
         卷第171頁)，本院自無從再加以傳喚訊問，附此敘明
         。
      2、被告辯稱其僅以木棍毆打丙○○並以手銬銬丙○○雙
         手，為口角報復而毆打丙○○，旋其即折返房內與女
         友戊○○收拾整理物品後一起離去，不知友人有搜刮
         丙○○及郭志豪、丁○○財物之情。查被告坦承以手
         銬將丙○○銬住，並看守在郭志豪房間等語（見原審
         卷第31頁)，核與證人丙○○、丁○○所證情節相符（
         如上所述)，倘被告係為報復而僅有傷害行為，則在丙○○房內業與同夥聯手毆打完畢即已足，何須將丙○○帶至郭志豪與丁○○房內一起看管？對此，被告自
         己亦對何以要帶丙○○至丁○○房間無法說明（原審
         卷第213頁筆錄第28行），顯見所辯為虛，無足可採。
         至証人戊○○雖於原審為被告証稱：伊原在房內睡覺
         ，聽到吵聲，出去見被告與丙○○在房內打架，伊未
         勸架，即回房睡覺，之後被告進來要伊收拾東西離開
         ，伊即1人離開，離開時未看見被告(見原審卷第138-1
         37頁)之情，既與被告所稱其係與女友及友人一起離去
         不符，且証人戊○○既証其於單獨離去時未見被告，
         益足証被告於戊○○離去之際，並未與証人戊○○同
         在房內，或在証人戊○○得見之客廳處，則被告稱其
         回房與女友收拾物品後即相偕離去云云，顯然不實。
      3、證人丙○○於遭被告毆打並限制自由在郭志豪房間內
         而有遺失4萬元之事實，已詳如上述，而證人丙○○於
         本院更一審證稱：不知褲袋內四萬元何時丟掉？但確
         定在其睡覺前還在等語(見本院更(一)卷第97頁背面)，
         ，則以遭被告等人毆打，嗣遭帶往郭志豪房內，而於
         事後被告等人離去後，即不見該4萬元，且其於郭志豪
         房內時，被告並不在同房內，復為證人丁○○、郭志
         豪證述一致在卷（見原審卷第207頁、本院更(一)卷第
         146 頁)，衡情除係遭被告取走外，要無其他可能。另
         被害人郭志豪、丁○○遭強盜如事實欄所載之財物一
         節，証人郭志豪亦結証當日其確有現金40萬元、金項
         鍊及手錶等物遭搜刮，且現金40萬元，確係由丁○○
         向其母借得，尚未花用，亦有遭追問金融卡密碼（見
         本院更(一)卷145背面-146背面頁）等情，與先前丁○○
         於警、偵訊及原審之指証均相一致，另証人廖連麗雲
         即丁○○母親亦結証確有標會借予其女40萬元（見偵
         15493卷第79頁)，就其所證互核相符，自堪憑認本件
         事實發生時，丁○○確在上址置放40萬元現金。至証
         人丁○○縱於本案後未據實告知其母40萬元遭搶，而
         稱遺失，亦係渠母女二人間之情誼私事（如不願其母
         擔心等），是自不得以丁○○未對其母據實以告，即
         推認其無遭搶情事，則被告執廖連麗雲所述丁○○告
         知錢係被偷一節，而否認證人丁○○、郭志豪所證之
         情，亦無足採。況被害人丁○○前於警、偵訊均僅泛
         稱現金、金項鍊、手錶、飾品等物，尚未詳細談及亦
         有手機遭搜刮，係嗣至原審法院方提及亦有「手機」
         一節（原審卷第203頁），然被告於警訊初供即已自白
         有拿取幾支手機（見偵11799卷第6頁），益足証被告
         等人確有搜刮被害人郭志豪及丁○○之財物。甚且被
         告於警訊自白稱財物是其他三人為之，實際得款不清
         楚，僅離去時「臭弟」有交予5萬元租屋等情，如其初
         始既非志在取財，僅為教訓丙○○，則何以於離去上
         址，即可分得款項？蓋以「臭弟」等人係應被告要求
         協同前往上址，被告等人果無強盜取財之犯行，理應
         由被告給付「臭弟」等人金錢以資酬謝，何以反由受
         邀人交付財物予被幫助之被告之理，是其所辯非為共
         同強盜前往，無不法所有意圖一節，亦無足取。
      4、至當日亦於現場之証人乙○○先雖証稱：未見被告等
         人搜刮財物，事後亦未聽聞被害人稱有被搶云云，然
         核其於原審先結証稱：伊與女友己○○約下午5、6點
         即在郭志豪住處，至凌晨離開，有見被告與2、3人一
         起進來，並進入丙○○房間，就聽到叫聲，丙○○被
         打的時候，房門是關著，被告有出來說是私人恩怨，
         但郭志豪、丁○○有進去看，未見到丙○○被帶到郭
         志豪房內，丙○○被打時，郭志豪他們待在房內也不
         敢出來，嗣其於叫聲停止，即拍郭志豪之房門告知其
         要離去，離開時被告等人還留在房內（原審卷第195-2
         01頁）等情。惟證人乙○○嗣於本院更一審則結証稱
         ：於原審所証屬實，未看到丙○○被打，只聽到莊說
         不要打了，郭志豪他們在房內，被告打完丙○○後，
         其即與被告及郭志豪一起離開，包括與被告同來之3、
         4人、郭志豪女友等人一起分乘二部電梯一起離開，當
         日被告僅有敲郭志豪房門，要他們出來，未進入郭房
         內云云（見本院更(一)卷第196-198頁）。就其所証郭志
         豪、丁○○自始均待在自己房內、或有到丙○○房內
         探看？其與女友先行離開、或與被告及郭志豪等人一
         起離開？前後証述不一，甚且與證人郭志豪所證：他
         們早上離開後約半小時，伊才敢出來，後來就帶丙○○到醫院...那天伊等（指郭志豪、丁○○）從頭到尾
         都在房內，丙○○有被帶到伊房內...未與乙○○一起
         離開等語(見本院更(一)卷第145背面、146背面、147背
         面頁)，丁○○所證：他們踹開門用棉被蓋住伊等，丙○○進來前，他們有讓伊把棉被掀開...他們先前叫伊
         等不要亂動，丙○○進來後，還是有2個人拿著槍看管
         伊等語(見原審卷第207、212頁)均不相符，足見證人
         乙○○所證丙○○未被打及與被告、郭志豪一離開上
         址之情與事實有間，要非可採。是以證人乙○○所證
         既有虛偽之情，其所證未親眼被告等人搜刮財物，事
         後亦未聽聞被害人稱有被搶之情，是否屬實，即有可
         疑，況乙○○就此所證縱係屬實，亦因證人乙○○未
         有親眼目睹被告與「臭弟」等人在丙○○及郭志豪房
         內之行徑，亦無足推翻上述被告有強盜犯行積極證據
         ，自無從採為有利於被告之認定。至於當日與證人乙○○同在現場之女友己○○經本院傳喚拘提無著(見本
         院更(二)卷第198頁)，自無從加以訊問，附此敘明。
      5、本件案發時，綽號「臭弟」與另二名男子持槍犯案，
         為證人丙○○證述：... 與2名男子持槍指向伊使之不
         敢反抗... 被告與另名男子就各拿出一把槍指著伊...
         有人說如果再動就開槍等語(見偵11799卷第14、17頁
         、偵15943卷第39頁、原審卷第127頁)，核與丁○○所
         證有人持槍之情一致(見原審卷第203、210頁)，則被
         告夥同「臭弟」之人持槍為本件犯行堪予認定，是證
         人丙○○於本院更一審翻供改證：不知他們是帶槍還
         是磚頭...之前做證說被告持槍搶錢係不實云云(見本
         院更(一)卷第97、228背面頁)，顯屬迴護被告之詞，無
         足採信。至於本件犯案槍枝，因未扣案，無法鑑定其
         是否具有殺傷力，且於案發時，「臭弟」與另二名男
         子亦未持槍射擊，是依卷內資料，並無積極證據證明
         所持槍枝具有殺傷力。惟依前述，被告等人分持槍枝
         進入上開處所後，由「臭弟」與其中一名男子撞開丁○○、郭志豪房門後，喝令不要亂動，雖依當時情景
         不能具體辨識槍枝是否有殺傷力，但於客觀情狀下，
         在無法辨識槍枝殺傷力時，一般人面對槍枝威脅均會
         感畏懼，加以丁○○、郭志豪任由被告等人搜刮財物
         而不防衛，足見其等二人當時確陷於畏懼之狀態而不
         能抗拒。另被告與一名持槍男子進入丙○○房間內，
         被告除持對人之生命身體構成威脅之兇器木棍毆打丙○○，且以手銬銬住丙○○雙手，至使丙○○不能抗
         拒後，而取走丙○○財物，亦堪認定係強盜犯行。
  二、綜上所述，被告因認與丙○○前有口角糾紛，竟率眾他人
      強盜財物，彰彰明甚，被告前開所辯，顯係卸責之詞，不
      足採信，其共同強盜犯行，洵堪認定，自應依法論科。
  三、論罪科刑：
    (一)、被告行為後，刑法業於94年2月2日修正公布，於95 年7
        月1日施行。依修正後之刑法第2條第1項規定「行為後
        法律有變更者，適用行為時之法律。但行為後之法律有
        利於行為人者，適用最有利於行為人之法律」。該條係
        規範行為後法律變更所生新舊法比較適用之準據法，其
        本身無關行為可罰性要件之變更，是於刑法修正施行後
        ，應適用該條之規定，為「從舊從新」之比較。又該條
        所稱「法律有變更」，指行為時與裁判時之刑罰法律，
        關於刑罰權規範事項（特別指刑罰權形成規範、成罪規
        範、科刑規範）互有不同內容之規範而言。再於比較時
        應就罪刑有關之共犯、未遂犯、想像競合犯、牽連犯、
        連續犯、結合犯以及累犯加重、自首減輕暨其他法定加
        減原因（如身分加減）與加減比例等一切情形，本於統
        一性及整體性原則，綜其全部罪刑之結果而為比較。本
        件關於新舊法比較適用之說明如下：
      1、修正前刑法第28條規定：「二人以上共同實施犯罪之
         行為者，皆為正犯」，修正後則規定為：「二人以上
         共同實行犯罪之行為者，皆為正犯」，此一修法旨在
         排除陰謀共同正犯及預備共同正犯，以限縮共同正犯
         之成立要件，惟本件被告與綽號「臭弟」及二名男子
         就上開犯行，非屬陰謀共同正犯及預備共同正犯之範
         疇，該人等均具有犯意聯絡及行為分擔，不論新法或
         舊法，應論以共同正犯，是修法後規定並無較有利於
         被告之情形。
      2、修正前刑法第55條前段規定：「一行為而觸犯數罪名
         ...從一重處斷」，惟95年7月1日修正公布施行刑法第
         55條則規定：「一行為而觸犯數罪名者，從一重處斷
         。但不得科以較輕罪名所定最輕本刑以下之刑」，該
         項但書之增列，係科刑之限制，為法理之明文化，非
         屬法律之變更，不生新舊法比較之問題。
      3、修正前刑法第47條規定：「受有期徒刑之執行完畢，
         或受無期徒刑或有期徒刑一部之執行而赦免後，五年
         以內再犯有期徒刑以上之罪者，為累犯，加重本刑至
         二分之一」，修正後刑法為47條第1項規定：「受徒刑
         之執行完畢，或一部之執行而赦免後，五年以內故意
         再犯有期徒刑以上之罪者，為累犯，加重本刑至二分
         之一」。經比較上開新舊法，被告無論依新法或舊法
         ，均為累犯，應加重其刑，是修正後刑法關於累犯之
         規定，並無較有利於被告之情形。
      4、修正前刑法第38條規定：「左列之物沒收之：一、違
         禁物。二、供犯罪所用或犯罪預備之物。三、因犯罪
         所得之物。前項第1款之物，不問屬於犯人與否，沒收
         之。第一項第二款、第三款之物，以屬於犯人者為限
         ，得沒收之。但有特別規定者，依其規定」，惟修正
         後刑法第38條則規定：「下列之物沒收之：一、違禁
         物。二、供犯罪所用或犯罪預備之物。三、因犯罪所
         生或所得之物。前項第一款之物，不問屬於犯罪行為
         人與否，沒收之。第一項第二款、第三款之物，以屬
         於犯罪行為人者為限，得沒收之。但有特別規定者，
         依其規定」，將一般得沒收之物，增列「因犯罪所生
         之物」。但將其得沒收之物之所有權歸屬，由屬於「
         犯人者為限」，改為屬於「犯罪行為人者為限」，屬
         從刑科刑規範之變更，惟就被告而言，經比較結果，
         新法並非較有利於被告。本件綜合上揭新舊刑法比較
         之結果，本於統一性及整體性原則，關於被告所犯刑
         法之罪，新修正刑法並未較有利於被告，爰一體適用
         修正前刑法。
    (二)、按刑法上之住宅，係指人類日常居住之場所而言，被告
        雖與丙○○、郭志豪、丁○○雖同住桃園縣楊梅鎮○○
        街40巷8號6樓處所，然係各就其房間各保有其監督權存
        在，亦不失為住宅性質。又攜帶兇器強盜，以行為人為
        強盜犯行之際，攜帶具有危險性之物為已足，且不以該
        兇器自他處攜往強盜地點為必要，被告與「臭弟」及另
        二名成年男子（被害人丙○○、郭志豪及丁○○均未仔
        細看到與被告同來之人面貌無法確知是否為少年，而被
        告稱同夥男子年約40歲(見原審卷第219頁)，與在場証
        人乙○○稱20餘歲(見原審卷第200頁)不符，然亦無事
        証足認係未滿18歲之少年，是依被告所供及證人乙○○
        所證本件共犯，均係20歲以上之成年人，應堪認定。而
        被告與本件共犯至上開租屋處後，分批同時侵入丙○○
        與郭志豪、丁○○房間內，被告並於該處隨手持木棍毆
        打丙○○，嗣並以手銬銬住丙○○雙手，將其帶往郭志
        豪、丁○○房間，集中看管，並以不明槍枝脅迫使丙○○、郭志豪及丁○○均不能抗拒，被告等人即同時分別
        搜刮該二房內之財物。是核被告所為，係犯刑法第330
        條第1項結夥3人以上攜帶兇器於夜間侵入住宅強盜罪。
        被告與「臭弟」及另二名不詳姓名年籍成年男子間，就
        上開強盜犯行，有犯意聯絡及行為分擔，均為共同正犯
        。且被告4人分工以一強盜行為，同時強盜丙○○、丁○○、郭志豪財物，為想像競合犯，應從一重論處。起
        訴書雖係論被告強盜之財物為丙○○所有4萬元，丁○○所有之現金40萬元、手錶7只及金項鍊1條之情，然本
        件郭志豪、丁○○房間內所損失之財物，手錶部分，有
        2 只係丁○○所有，其餘手錶5只及項鍊1條為郭志豪所
        有，業據丁○○供述在卷(見原審卷第207頁)，是本件
        強盜財物之被害人，應如事實欄所載。而證人郭志豪所
        有財物，雖起訴書誤載為丁○○所有，及手機部分，為
        起訴書所未載明，然既係被告與「臭弟」其另2名不詳
        姓名之共犯以一強盜犯行所為，為起訴效力所及之裁判
        上一罪，本院自得併予審理。又被告前因竊盜案件，經
        本院以89年上易字第2590號判處有期徒刑8月確定；再
        因竊盜案件，經臺灣桃園地方法院以91年度易字第1036
        號判處有期徒刑10月確定，上開二判決接續執行，於93
        年1月7日假釋出監，同年2月4日假釋期滿執行完畢，有
        本院被告前案紀錄表一件在卷可按，其受有期徒刑之執
        行完畢，5年內再犯有期徒刑以上本罪，係屬累犯，併
        應依法加重其刑。
    (三)、原審對被告科刑判決，固非無見，惟(一)被害人郭志豪、
        丁○○係遭強盜現金40萬元，原審認僅16萬元，容有未
        合；(二)本案依被害人丙○○之指訴及被告自承均係因口
        角而起，原判決認係為賭債而起，而混淆被告有無不法
        所有意圖，亦有未合；(三)原審認被告夥同之「臭弟」及
        另二名男子，亦為成年男子，然未於理由論列其認定為
        成年男子之事証，理由容有不備；被告上訴仍執前詞否
        認犯行，雖無理由，然原判決既有上揭可議之處，自屬
        無可維持，仍應由本院撤銷改判。爰審酌被告之品性、
        素行，本案因口角，竟率眾而強盜他人財物，而同時強
        盜3被害人財物，其犯罪之目的、手段、強盜財物、被
        害人所受損害，暨犯後態度等一切情狀，量處被告如主
        文所示之刑，以示懲儆。另被告於上開強盜犯行中所用
        之手銬一副，係屬被告所有，業據被告自承在卷（原審
        卷第219頁筆錄），雖未扣案，惟亦未證明已滅失，仍
        依法宣告沒收；而被告持以攻擊所用之木棍一支，係隨
        手自丙○○房間內取得，並非其所有之物，爰不為沒收
        諭知。至案發時綽號「臭弟」及二名不詳男子所持槍枝
        ，因未扣案，不能證明具有殺傷力，且依卷內資料，亦
        無積極證據證明係被告等人所有之物，亦不為沒收諭知
        ，附此敘明。
  四、末查，於強盜罪中，行為人於實施強暴行為過程中，如別
      無傷害之故意，例如僅因拉扯致被害人受有傷害，此乃施
      強暴之當然結果，固不另論傷害罪。若行為人於實施強暴
      行為之過程中，亦有故意傷害被害人之行為，而同時傷害
      被害人，自應另負傷害罪責，如經被害人合法告訴且與強
      盜罪之強暴行為同一，即應依刑法第55條規定處斷。經查
      ：
    (一)、被告於進入丙○○房間後，持木棍攻擊丙○○，至使丙○○不能抗拒後，再強盜丙○○財物，丙○○且因此受
        有背部多處瘀傷、頸部多處瘀傷、頭部挫傷併裂傷及破
        皮、雙手前臂挫傷、瘀傷之傷害，依被害人所受傷害多
        處，被告持棍毆打丙○○身體多處之傷害犯行，顯非強
        盜罪中強暴行為之當然結果。
    (二)、惟告訴乃論之罪，告訴人於第一審辯論終結前得撤回其
        告訴，刑事訴訟法第238條第1項定有明文。丙○○業於
        原審中撤回傷害告訴（見原審卷143頁），被告此部分
        傷害犯行與前揭論罪科刑之強盜罪部分，為想像競合犯
        裁判上一罪關係，原審就此部分爰不另為其不受理判決
        之諭知，即無不合。
、據上論斷，應依刑事訴訟法第369條第1項前段、第364條、
    第299條第1項前段，刑法第2條第1項前段、第330條第1項、
    第55條、第38條第1項第2款，修正前第28條、第47條，判決
    如主文。
本案經檢察官何明楨到庭執行職務。
中    華    民    國    98    年    12   月     9    日
                  刑事第二十二庭審判長法  官  郭雅美
                                      法  官  李麗珠
                                      法  官  洪于智
以上正本證明與原本無異。
如不服本判決，應於收受送達後10日內向本院提出上訴書狀，其
未敘述上訴之理由者並得於提起上訴後10日內向本院補提理由書
（均須按他造當事人之人數附繕本）「切勿逕送上級法院」。
                                      書記官  強梅芳
中    華    民    國    98    年    12    月    10    日
中華民國刑法第330條
（加重強盜罪）
犯強盜罪而有第 321 條第 1 項各款情形之一者，處 7 年以上
有期徒刑。
前項之未遂犯罰之。


司法院資訊處製作；財團法人民間司法改革基金會備份。
